臺灣嘉義地方法院刑事判決　　　　　　 96年度交易字第161號
公　訴　人　臺灣嘉義地方法院檢察署檢察官
被　　　告　丙○○
選任辯護人　李昶欣律師（財團法人法律扶助基金會扶助律師）
上列被告因過失致死案件，經檢察官提起公訴（九十六年度偵字
第四四七四號），本院判決如下：
    主  文
丙○○因過失致人於死，處有期徒刑柒月，減為有期徒刑參月又
拾伍日，如易科罰金，以新臺幣壹仟元折算壹日。
    事  實
一、丙○○於民國九十六年一月二十八日晚上十一時二十分許，
    駕駛車牌號碼1923 -GE號自用小客車，欲外出沿路尋找其負
    氣外出之姪女，而沿嘉義市○○路由東向西行駛，行經嘉義
    市○○路○段國立嘉義高級中學側門前時，原應注意汽車在
    同向二車道以上之道路，除應依標誌或標線之指示行駛外，
    並應注意除準備停車或臨時停車外，不得駛出路面邊線或跨
    越兩條車道行駛，且依當時情形，天候晴、夜間有照明、路
    面乾燥且無缺陷、視距良好、亦無障礙物，並無不能注意之
    情事，竟為沿路尋找其姪女而疏未注意不得跨越兩條車道行
    駛，貿然駕駛上開車輛以慢速且跨越上開路段外側車道與機
    車優先道之方式向前行駛，而妨害機車優先道上機車騎士之
    正常通行。適有陳建男騎乘車牌號碼YKG -419號重型機車，
    自同向後方沿該路段機車優先道駛至，亦疏未注意車前狀況
    ，遂在機車優先道內追撞丙○○所駕駛上開車輛右後方車尾
    （排氣管及排氣管上方之保險桿與後車廂門），致使陳建男
    人車倒地，受有頭部外傷、右側顱內出血、左側顴骨骨折、
    顏面撕裂傷之傷害，經送醫後延至同年二月三日不治死亡。
    丙○○於肇事後停留現場，於警員據報前往處理時，對於未
    發覺之犯罪，主動向警員告知其係駕車肇事者，表明願接受
    裁判。
二、案經臺灣嘉義地方法院檢察署檢察官自動檢舉偵查起訴。
    理  由
一、按被告以外之人於審判外之陳述，雖不符刑事訴訟法第一百
    五十九條之一至第一百五十九條之四之規定，而經當事人於
    審判程序同意作為證據，法院審酌該言詞陳述或書面陳述作
    成時之情況，認為適當者，亦得為證據。當事人、代理人或
    辯護人於法院調查證據時，知有第一百五十九條第一項不得
    為證據之情形，而未於言詞辯論終結前聲明異議者，視為有
    前項之同意，刑事訴訟法第一百五十九條之五定有明文。查
    本件被告及辯護人於言詞辯論終結前，對於卷附證人即告訴
    人乙○○警詢時之證詞、嘉義市○○○道路交通事故現場圖
    、道路交通事故調查表（一）、（二）、財團法人天主教聖
    馬爾定醫院診斷證明書、臺灣嘉義地方法院檢察署相驗筆錄
    、驗斷書、相驗屍體證明書、臺灣省嘉雲區車輛行車事故鑑
    定委員會九十六年四月九日嘉雲鑑960108字第0965801101號
    函等證據方法之證據能力，並未聲明異議，復經本院於審理
    時逐一提示予被告及辯護人表示意見，本院審酌上開證據並
    無顯不可信之情況，採納該等證據自無礙被告於程序上之彈
    劾詰問權利，而認上開證據合於刑事訴訟法第一百五十九條
    之四及同法第一百五十九條之五等規定，因而均具證據能力
    ，合先敘明。
二、訊據被告丙○○固不否認上揭車禍發生後被害人陳建男死亡
    之事實，惟矢口否認有何過失致人於死犯行，辯稱：伊於事
    故發生當時係沿該路段之外側車道向前直行，並未變換車道
    或欲路邊停車，是被害人騎機車自後方追撞，伊對本件車禍
    並無過失云云。惟查：
  (一)被告對其所駕駛上開汽車於上開時、地行駛間遭被害人陳建
    男所騎乘車牌號碼YKG -419號重型機車自後方追撞車輛右後
    方而致車禍發生之事實供承不諱（見相驗卷第4頁、第5頁、
    第22頁；本院卷第90頁、第91頁），復有道路交通事故現場
    圖、道路交通事故調查報告表（一）、（二）各乙份、交通
    事故現場照片七幀（見相驗卷第17頁至第20頁）附卷可稽。
    而被害人陳建男因而人車倒地，受有頭部外傷、右側顱內出
    血、左側顴骨骨折、顏面撕裂傷之傷害，經送醫後延至九十
    六年二月三日不治死亡等情，有財團法人天主教聖馬爾定醫
    院診斷證明書、臺灣嘉義地方法院檢察署相驗筆錄、驗斷書
    及臺灣嘉義地方法院檢察署相驗屍體證明書各乙份在卷可憑
    。是被害人陳建男係因本件車禍傷重不治死亡之事實，至為
    明灼，堪以認定。按刑法上之過失犯，以行為人對於結果之
    發生，應注意能注意而不注意為成立要件，且結果之發生，
    是否有預見之可能，又為其是否能注意而不注意之先決問題
    ，此觀最高法院八十五年度臺上字第二八五九號判決闡釋甚
    明。是本件應予進一步審究者厥為：被告對於被害人騎乘機
    車追撞汽車右後方乙節有無預見可能性？被告駕駛車輛行駛
    方式有無注意義務之違反？以及被告於車禍發生時之駕駛方
    式與被害人死亡結果之發生有無相當因果關係？
  (二)本件車禍事故發生之時間為九十六年一月二十八日（星期日
    ）晚上十一時二十分許，發生之路段為嘉義市○區○○路二
    段嘉義高中側門前，該路段往東方向設有二線車道，並於該
    二線車道外側劃設有「機車優先道」等情，此觀道路交通事
    故現場圖、道路交通事故調查報告表（一）及交通事故現場
    照片（見相驗卷第17頁）即明；而上開路段鄰近嘉義市蘭潭
    風景區，且為嘉義市往返嘉義縣番路鄉○○○○○道路，其
    來往車輛甚為頻繁等情，乃為嘉義市駕駛人所周知之事實，
    故不分時段經常有機車行駛於上開路段等情，自應為往來該
    路段之嘉義市駕駛人基於其通常駕駛經驗即得以預見。從而
    ，汽車駕駛人於行經該路段時，若未遵守車道標線行駛，避
    免佔用機車優先道，則不但可能阻礙後方機車之車流甚而遭
    後方來車追撞等情，亦為通常謹慎之駕駛人所得以預見甚明
    。準此，由上開本件車禍事故發生路段之交通流量及道路狀
    況等節以觀，被告基於其嘉義市本地人之日常駕駛之經驗，
    在客觀上對於以佔用部份機車優先道行駛之方式存有招致後
    方機車追撞之風險自有預見之可能無疑。
  (三)按汽車在同向二車道以上之道路（車道數計算，不含車種專
    用車道、機車優先道及慢車道），除應依標誌或標線之指示
    行駛外，並應遵守除準備停車或臨時停車外，不得駛出路面
    邊線或跨越兩條車道行駛之規定規定，道路交通安全規則第
    九十八條第一項第五款定有明文。而被告為領有駕駛執照之
    人，對於上開規定，自難諉為不知。準此，被告在客觀上對
    於以佔用部份機車優先道行駛方式存有招致後方機車追撞之
    風險具有預見可能性之情形下，則依其通常之駕駛經驗更應
    依標線之指示行駛，且不得跨越兩條車道行駛，以避免發生
    後方來車追撞之危險。查被告就其事故發生當時駕車外出之
    目的於本院審理時供稱：「（問：你從何處出發要去何處？
    ）從我彌陀路住處出發，我繞了蘭潭一圈沒有找到人，我走
    大雅路往市區的方向，我要回家。（問：你要去找誰？）我
    姐姐的女兒。（問：為何要去找他？）因為他們母女吵架，
    他就出去了，我不放心，就出去找，繞了一大圈。（問：你
    的意思是你開車沿路在找你姐姐的女兒？）對。」（見本院
    卷第90頁、第91頁）等語，核與證人即被告之子康柏彥於本
    院審理時證述情節相符（見本院卷第84頁、第85頁），足認
    被告當時係駕駛車輛沿路欲尋找其負氣外出之姪女無誤。而
    本件車禍事故發生後之現場跡證顯示：被害人所騎乘之機車
    向右傾倒在機車優先道內，且無刮地痕，被告所駕駛之車輛
    停止於距被害人所騎乘機車倒地位置前方五點八公尺處，且
    無煞車痕；而車禍撞擊所生之車身碎片及落土主要均散落在
    機車倒地位置前方之機車優先道內等情，有道路交通事故現
    場照片（見相驗卷第17頁、第18頁）在卷可佐，是由被告所
    駕駛車輛停止之位置與被害人機車倒地位置距離不長，且被
    告所駕駛之車輛未留有煞車痕以觀，堪認被告當時係因駕駛
    車輛沿路尋找其姪女而車速甚為緩慢甚明。次參以證人即車
    禍現場處理員警甲○○於本院審理時具結證稱：「（問：請
    庭上提示交通事故現場圖，請描述落土情形？）車輛正常行
    駛都會有卡到泥土，會遭遇外力掉落，所以我們才會標示出
    落土。（問：在現場除了你標示落土，其餘尚有無落土的痕
    跡？）沒有。（問：這些落土跟你所標示的碎片，距離大約
    多遠？）不遠，幾乎在同一個地方，大約距離五十公分左右
    。（問：當天你到現場處理所看到的碎片，是在何處？）集
    中在機車右線道裡面，外面沒有，外側車道有少許。‧‧‧
    （問：你所繪製的現場圖，落土的位置，無論是汽車留下或
    是機車留下的，代表的意思？）代表第一個撞擊位置，車輛
    撞擊後遭受到力量，落土就會掉下來，可以把落土的位置看
    成是當時車輛撞擊的位置。」（見本院卷第67頁至第68頁、
    第73頁）等語，足見本件車禍事故發生時被害人所騎乘之機
    車與被告所駕駛之汽車發生撞擊之位置係位在該路段之機車
    優先道內。對照本件事故發生後被告所駕駛車輛之受損位置
    為：被告所駕駛上開車輛右後車尾之排氣管上緣及排氣管上
    方之保險桿及後車廂門板金均有明顯凹陷痕跡等情，此觀本
    件道路交通事故現場圖及道路交通事故現場照片（見相驗卷
    第20頁）即明；參以被告於本院審理時供承：「（問：陳建
    男騎乘機車撞到你車子何處？）右後方保險桿。‧‧‧（問
    ：是否就是照片上的排氣管位置？）因為我車子本來都沒有
    壞，我右後側的損壞都是這次車禍造成的。」（見本院卷第
    91頁、第92頁）等詞，再對照證人甲○○於本院審理時亦結
    證稱：「（問：你到場後，你有無看汽車的部分有無何撞擊
    痕跡？）有，在後車尾有明顯的撞擊痕跡。（問：相驗卷第
    二十頁照片，所謂後車尾是何處？）右後車尾及排氣管上面
    有明顯撞擊痕跡。（問：你所謂撞擊痕跡看起來是新的或舊
    的？）新的，從車輛烤漆刮傷可以看出來是新的。」（見本
    院卷第72頁）等語，顯見被告所駕駛之車輛右後方車尾（排
    氣管及排氣管上方之保險桿與後車廂門）之凹陷損壞均為被
    害人騎乘之機車追撞所致無疑。是由上開車禍事故兩車發生
    撞擊之車道位置、被告所駕駛車輛之行駛方式及受損部位對
    照以觀，堪認車禍發生前被告所駕駛之車輛右側係佔用部份
    機車優先道，而以慢速且跨越上開路段外側車道與機車優先
    道之方式向前行駛無誤。而本件車禍事故發生當時情形，天
    候晴、夜間有照明、路面乾燥且無缺陷、視距良好、亦無障
    礙物，等情，則有嘉義市○○○道路交通事故調查表（一）
    乙份在卷可憑，被告於當時亦顯無不能注意之情事，其竟疏
    未注意不得跨越兩條車道行駛以防免危險之發生，故其上開
    駕駛之行為即有過失，至為顯然。從而，被告辯稱：伊於事
    故發生當時係沿該路段之外側車道向前直行云云，以及證人
    康柏彥於本院審理時證稱：被告當時行駛在雙黃線往外第二
    個車道係云云，均顯於客觀事實相違，並不足採。而本件事
    故經送請臺灣省嘉雲區車輛行車事故鑑定委員會鑑定，其依
    車輛行車事故鑑定及覆議作業辦法第八條第二項提出之分析
    意見亦認：「若顏車是跨兩個車道（跨外側車道及占用部份
    機車優先道行駛）行駛肇事，則：（１）陳建男駕駛普通重
    機車，夜間未注意車前狀況，由後追撞前占用部分機車優先
    道、跨兩個車道行駛，妨礙機車通行之顏車車尾，為肇事主
    因。（２）丙○○駕駛自用小客車，夜間跨兩個車道（跨外
    側車道及占用部份機車優先道行駛）行駛，妨礙機車通行，
    為肇事次因。」等情，此有該委員會九十六年四月九日嘉雲
    鑑960108字第0965801101號函附卷可憑（見相驗卷第48頁至
    第50頁），核與本院上開調查認定結果一致，更證被告對本
    件車禍之發生確有過失無疑。
  (四)按刑法上之過失，其過失行為與結果間，在客觀上有相當因
    果關係始得成立。所謂相當因果關係，係指依經驗法則，綜
    合行為當時所存在之一切事實，為客觀之事後審查，認為在
    一般情形下，有此環境、有此行為之同一條件，均可發生同
    一之結果者，則該條件即為發生結果之相當條件，行為與結
    果即有相當之因果關係。反之，若在一般情形下，有此同一
    條件存在，而依客觀之審查，認為不必皆發生此結果者，則
    該條件與結果不相當，不過為偶然之事實而已，其行為與結
    果間即無相當因果關係，此觀最高法院七十六年臺上字第一
    九二號判例闡釋甚詳。查本件被害人所騎乘之機車係於機車
    優先道內追撞由被告所駕駛、跨越兩個車道（跨外側車道及
    機車優先道）行駛之車輛右後方乙節，業如上述。準此，若
    被告未跨外側車道及機車優先道行駛，而佔用部分機車優先
    道，自不致發生被害人所騎乘機車沿機車優先道行駛而追撞
    上開車輛右後方致生死亡之結果，是綜合本件行為當時所存
    在之一切事實，本院依經驗法則為客觀之事後審查，認在通
    常情形下，有本件上開環境及行為之同一條件，均可致生同
    一之結果，故被告上開駕駛之行為即屬本件被害人死亡結果
    之相當條件，揆諸上開說明，被告案發時上開駕駛之行為與
    被害人死亡結果間即具有相當之因果關係無疑。
  (五)再按刑法上之過失犯，祇須危害之發生，與行為人之過失行
    為，具有相當因果關係，即能成立，縱行為人之過失，與被
    害人本身之過失，併合而為危害發生之原因時，仍不能阻卻
    其犯罪責任，最高法院九十三年度臺上字第一０一七號判決
    闡釋甚明。本件被告之駕駛行為確有過失，業如上述，是縱
    被害人陳建男係自本件事故發生路段同向後方駛至而追撞被
    告所駕駛車輛後方，其對於本件車禍事故之發生亦有行車未
    注意車前狀況之過失，然被告上開過失與被害人本身之過失
    ，均為本件危害發生之原因時，揆諸上開說明，被告仍不能
    阻卻其過失罪責。故被告辯稱：是被害人騎機車自後方追撞
    ，伊對本件車禍並無過失云云，並不足採。
  (六)綜上所述，本件事證明確，被告所辯不足為其有利之認定，
    其過失犯行至堪認定，應依法論科。
三、核被告所為，係犯刑法第二百七十六條第一項之過失致人於
    死罪。又被告於本件車禍事故發生後，在未有偵查犯罪職權
    之公務員發覺前，停留現場，且於警員據報前往現場處理時
    ，當場承認為肇事人等情，此據證人甲○○於本院審理時結
    證明確（見本院卷第72頁），是被告對偵查機關尚未發覺之
    犯罪自首而接受裁判，依刑法第六十二條前段之規定減輕其
    刑。爰審酌被告高職畢業之智識程度、並無前科之素行，竟
    為沿路尋人率然駕駛汽車跨越兩條車道行駛而佔用部份機車
    優先道，致被害人騎乘機車自後方追撞之違反注意義務程度
    及情節，以及其就本件車禍應負之過失比例較被害人低等情
    ，並衡酌其疏失造成被害人死亡之所生損害，而被告於本院
    審理時並未坦承過失犯行之犯後態度，且迄未賠償被害人家
    屬損害，並得其宥恕等一切情狀，量處如主文所示之刑，以
    示懲儆。又被告本件犯罪時間，在九十六年四月二十四日以
    前，復無不得減刑之例外情形，合於中華民國九十六年罪犯
    減刑條例第二條第一項第三款之規定，爰依上開條例減其宣
    告刑二分之一後如主文所示之刑，並諭知易科罰金之折算標
    準。
據上論斷，應依刑事訴訟法第二百九十九條第一項前段，刑法第
二百七十六條第一項、第四十一條第一項前段、第六十二條前段
，刑法施行法第一條之一第一項、第二項前段，中華民國九十六
年罪犯減刑條例第二條第一項第三款、第七條、第九條，判決如
主文。
本案經檢察官陳則銘到庭執行職務。
中　　華　　民　　國　　96　　年　　9　　月　　24 　　日
                        交通法庭  法　官  曾宏揚
上列正本證明與原本無異。
如不服本判決，應於判決送達後十日內向本院提出上訴狀，上訴
書狀依法應敘述具體理由，如未敘述具體理由者，應於上訴期間
屆滿後二十日內補提理由書於本院（均應附繕本）。告訴人或被
害人如對於本判決不服者，應具備理由請求檢察官上訴，其上訴
期間之計算係以檢察官收受判決正本之日期為準。
中　　華　　民　　國　　96　　年　　9　　月　　24 　　日
                                  書記官  陳慶昀
附錄論罪科刑法條：
刑法第二百七十六條第一項
（過失致死罪）
因過失致人於死者，處 2 年以下有期徒刑、拘役或 2 千元以下
罰金。
